【裁判字號】    97,訴,122
【裁判日期】    970620
【裁判案由】    排除侵害等
【裁判全文】
臺灣基隆地方法院民事判決               97年度訴字第122號
原      告  財政部國有財產局臺北區辦事處基隆分處
法定代理人  甲○○
訴訟代理人  乙○○
被      告  丙○○
上列當事人間請求排除侵害等事件，本院於97年6月13日言詞辯
論終結，判決如下：
    主  文
被告應將坐落基隆市○○區○○段三小段五－一七地號土地上如
附圖所示編號Ａ部分面積三六．四二平方公尺之建物（即門牌號
碼基隆市○○區○○路十二巷十二之一號）拆除，將土地返還原
告。
被告應給付原告新臺幣壹拾伍萬玖仟捌佰伍拾陸元，及自九十七
年一月一日起至返還前項土地之日止，按年以前項土地之該年申
報地價週年百分之五計算之損害金。
原告其餘之訴駁回。
訴訟費用新臺幣肆萬零肆拾玖元由被告負擔。
本判決第一項於原告以新臺幣壹佰拾柒萬元為被告供擔保後，得
為假執行。但被告如以新臺幣參佰伍拾萬柒仟壹佰玖拾伍元預供
擔保，免為假執行。
本判決第二項得假執行。但被告如以新臺幣壹拾伍萬玖仟捌佰伍
拾陸元預供擔保，免為假執行。
原告其餘假執行之聲請駁回。
    事實及理由
一、按訴狀送達後，原告不得將原訴變更或追加他訴，但擴張或
    減縮應受判決事項之聲明者，不在此限，民事訴訟法第255
    條第1項第3款定有明文。查原告於起訴後，將本件訴訟就自
    91年8月間至96年12月間之補償金，減縮至新臺幣（下同）
    159,856元，於法並無不合，合先敘明。
二、原告起訴主張：
（一）原告為坐落基隆市○○區○○段3小段5-17地號國有土地
      之管理人，被告係因買賣而取得所有門牌號碼基隆市○○
      區○○路12巷12-1號房屋（下稱系爭房屋）之事實上處分
      權（按俗稱亦謂所有權），系爭房屋基地占用原告所業管
      上開土地如附圖所示編號Ａ部分面積36.42平方公尺（下
      稱系爭土地），惟被告乃無權占用系爭土地，原告為排除
      侵害，自得依民法第767條所有權物上請求權，起訴請求
      被告將占用系爭土地之地上物拆除並返還土地。又被告無
      法律上原因占用系爭土地受有利益，自應給付原告自91年
      8 月至96年12月止之不當得利損害補償金新臺幣 (下同）
      159,856元，及自97年1月1日起至返還系爭土地之日止，
      按月給付原告依當年期公告地價週年百分之5核計之不當
      得利損害補償金；併陳明願供擔保以代釋明，請准宣告假
      執行。
（二）對於被告抗辯之陳述略以：被告雖主張依民法第796條規
      定要承購越界部分的土地，惟民法第796條所定鄰地所有
      人之忍受義務，係為土地所有人所建房屋之整體，有一部
      分逾越疆界，若予拆除，勢將損及全部建築物之經濟價值
      而設。倘土地所有人所建房屋整體之外，越界加建房屋，
      則鄰地所有人請求拆除，原無礙於所建房屋之整體，即無
      該條規定之適用（最高法院67年度臺上字第800號判例參
      照）。因被告拆除占用原告業管部分之地上物，並無礙於
      房屋之整體，所以原告依上揭最高法院判例意旨，並無忍
      受義務。
三、被告則聲明求為駁回原告之訴，併陳明如受不利之判決願供
    擔保，免為假執行。其抗辯略以：被告自74年間向訴外人（
    姓名已忘記）購得系爭房屋後，並未在系爭土地上為任何建
    築行為，系爭建物占用原告業管土地之事實，應係前屋主（
    即出賣人）所為，承購之初其對於占用之事實並不知情。而
    依建物所有權狀所載系爭建物早於74年3月13日已建築完成
    ，原告明知其越界建築卻不即時提出異議，依法自不得請求
    移去或變更前開建築物，而被告亦得主張以相當之價額購買
    越界部分之土地。且占用系爭土地部分房屋和被告房屋其他
    部分相連，原告若執意拆除，將危及被告房屋其他部分，並
    有使房屋全部倒塌之虞。又系爭土地先前兩造原存有租約至
    90年底，惟原租約期滿後，原告即不再出租予被告，況且系
    爭土地之其他部分面積，原告亦出租予其他人使用，顯見系
    爭土地並無不得出租情事，而被告有意願承租，原告實無理
    由拒絕被告之請求，況尚有其他同屬無權占有原告土地之人
    ，未受原告訴請排除侵害，獨對原告請求，不合公平原則，
    更見原告本件請求之無理由。
四、按所有人對於無權占有或侵奪其所有物者，得請求返還之。
    對於妨害其所有權者，得請求除去之。有妨害其所有權之虞
    者，得請求防止之，民法第767條定有明文。本件經爭點整
    理後，兩造就系爭土地管理人為原告，系爭房屋之所有權人
    為被告，並因使用系爭房屋而占用系爭土地之事實，為兩造
    所不爭執，並有原告提出之土地登記簿謄本影本1件、被告
    提出之建物所有權狀、國有房地租賃契約書、租金繳納收據
    （皆均為影本各1件）在卷可稽，而系爭房屋坐落系爭土地
    之位置及其面積，業經本院履勘，由基隆市信義地政事務所
    派員會勘、複丈，製有勘驗筆錄、複丈成果圖在卷可稽，自
    堪認定為真實。兩造所爭執者在於：被告得否主張民法第
    796條而認原告有忍受被告越界之義務、被告是否得主張以
    相當之價額購買越界部分之土地，及原告是否有義務將系爭
    土地出租予被告。
五、土地所有人建築房屋逾越疆界者，鄰地所有人如知其越界而
    不即提出異議，不得請求移去或變更其建築物。但得請求土
    地所有人，以相當之價額，購買越界部分之土地，如有損害
    ，並得請求賠償。此為民法第796條所明定。惟「民法第796
    條所定鄰地所有人之忍受義務，係為土地所有人所建房屋之
    整體，有一部分逾越疆界，若予拆除，勢將損及全部建築物
    之經濟價值而設。倘土地所有人所建房屋整體之外，越界加
    建房屋，則鄰地所有人請求拆除，原無礙於所建房屋之整體
    ，即無該條規定之適用。」，「土地所有人建築房屋逾越疆
    界者，鄰地所有人如知其越界而不即提出異議，不得請求移
    去或變更其建築物，固為民法第796條前段之所明定。惟主
    張鄰地所有人知其越界而不即提出異議者，應就此項事實負
    舉證之責任。」最高法院67年度臺上字第800號判例及45 年
    度台上字第931號判例意旨參照。系爭房屋及土地經本院現
    場履勘及地政事務所測量結果，因被告占用原告業管土地部
    分之地上物，並非所建房屋之整體，如將該占用部分拆除，
    無礙於房屋之整體及全部經濟價值（有照片、測量圖附卷可
    稽），經查，被告雖提出建物所有權狀影本所載房屋建築完
    成日期為民國74年3月13日，惟尚不足以證明原告知悉越界
    建築而不及時異議之情事，亦即未就上開事實進一步舉證，
    僅空言原告知悉越界而不即時提出異議，所以依上揭二則最
    高法院判例意旨，原告並無忍受被告越界之義務。次查所謂
    以相當之價額，購買越界部分之土地，其請求權人並非土地
    所有權人，而係鄰地所有人，被告於此似有誤會，因此其主
    張鄰地承購權之抗辯亦無理由。
六、非公用財產類不動產之出租，得以標租方式辦理。但合於左
    列各款規定之一者，得逕予出租︰一、原有租賃期限屆滿，
    未逾6個月者。二、民國82年7月21日前已實際使用，並願繳
    清歷年使用補償金者。三、依法得讓售者。非公用財產類之
    不動產出租，應以書面為之；未以書面為之者，不生效力。
    非公用財產類之不動產依法已為不定期租賃關係者，承租人
    應於規定期限內訂定書面契約；未於規定期限內訂定書面契
    約者，管理機關得終止租賃關係。前項期限及非公用財產類
    不動產出租管理辦法，由財政部擬定報請行政院核定後發布
    之。國有財產法第42條定有明文。「按租賃，係契約之一種
    ，必須雙方當事人意思表示一致，始得成立。而國有財產其
    非公用財產類之不動產合於國有財產法第42條第1項第2款之
    規定者，其實際使用人固非不得依該條款規定申請租用，惟
    既未強制國有財產之管理機關必須與之成立租賃，是故被告
    就系爭土地，縱合於上開條款規定得申請租用之條件，但原
    告仍非無斟酌准駁之權。」，有最高法院69年度台上字第37
    41號判決意旨可資參照，被告以其有意購買或再向原告承租
    系爭土地為由，作為其拒絕原告請求之抗辯理由，毫無法律
    上之根據，自無可採。
七、按無法律上之原因而受利益，致他人受損害者，應返還其利
    益。民法第179條定有明文。又「無正當權源而使用他人所
    有之土地，即可獲得相當於租金之利益，為社會通念」，最
    高法院61年度臺上字第1695號判例參照。被告占用系爭土地
    非但為其所不爭執，且未能就其有占用系爭土地之法律上原
    因及權源舉證，因此依前揭法條及判例意旨即應給付原告不
    當得利損害補償金。惟關於自97年1月1日起至返還系爭土地
    之日止，就應返還之補償金計算方式，由於城市地方之房屋
    租金及建築房屋之基地租金，依土地法第97條第1項規定，
    以不超過土地及其建築物申報價額年息百分之10為限，而其
    所謂土地價額，依土地法施行法第25條規定，係指法定地價
    而言，所謂法定地價，依土地法第148條規定，係指土地所
    有權人依土地法所申報之地價。另土地法第97條第1項之所
    謂年息百分之10為限，乃指租金之最高限額而言，要無必須
    照申報價額年息百分之10計算之，尚須斟酌基地之位置，工
    商繁榮程度、使用人利用基地之經濟價值、所受利益，彼等
    關係及社會感情等情事，以為決定（最高法院68年台上字第
    371號判例意旨參照）。本院審酌原告聲明事項、事實理由
    、系爭土地現況，認為被告應按年給付原告依當年期公告地
    價週年百分之5核計之損害補償金始為適當，經核原告請求
    被告給付相當於租金之不當得利損害部分，算至96年12月31
    日止部分，未逾上開標準，於法自無不合，然其所請求自97
    年1月1日起至返還系爭土地止部分之請求，乃請求按月給付
    原告當年期公告地價週年百分之5計算，即以每年依公告地
    價週年百分之60計算，顯然過高，本院認應以申報地價週年
    百分之5計算為適當。綜上所述，本件原告相當於租金之不
    當得利請求部分，如主文第2項部分，可認為有理由，逾此
    部分，為無理由。
八、綜上所述，本件原告主張之事實，業據其提出土地謄本、國
    有土地勘查表等以為證明，並經本院至現場勘驗及基隆市信
    義地政事務所勘測無訛，核其內容與原告所述相符，且被告
    並未能就其有權占用系爭土地之權源加以證明，因此即應認
    原告之主張為真實。從而原告本於系爭土地之所有權物上請
    求權及不當得利請求權之法律關係，請求判決如主文第1項
    、第2項部分，於法洵屬正當，應予准許，逾此部分，為無
    理由，應予駁回。至於被告所為「尚有其他同屬無權占有原
    告土地之人，未受原告訴請排除侵害，獨對原告請求，不合
    公平原則，更見原告本件請求之無理由」之抗辯，純為對自
    己之無權占有之不法大言不慚之語，不足為訓，於法無據，
    顯無可採，併此敘明。
九、兩造分別陳明願供擔保，聲請宣告假執行或免為假執行，經
    核本判決主文第1項部分，符合法律規定，爰分別酌定相當
    之擔保金額宣告之；本判決主文第2項部分，因所命給付金
    額未逾50萬元，依民事訴訟法第389條第1項第5款規定，應
    依職權宣告假執行，而被告已為願供擔保而免為假執行之聲
    明，爰酌定相當之擔保金額許為免為假執行之宣告。至原告
    其餘假執行之聲請，因訴之駁回而失所依附，併予駁回。
十、據上論結，本件原告之訴為一部有理由，一部無理由，依民
    事訴訟法第79條、第87條第1項、第389條第1項第5款、第39
    0條第2項、第392條第2項，判決如主文。
中    華    民    國    97    年    6    月    20    日
                  民事庭法  官  李木貴
以上正本係照原本作成。
對於本件判決如有不服，應於收受送達後20日內向本院提出上訴
書狀，敘述上訴之理由，上訴於臺灣高等法院，並按他造當事人
之人數附具繕本。
中    華    民    國    97    年    6    月    20    日
                        書記官  林蔚菁


司法院資訊處製作；財團法人民間司法改革基金會備份。
